臺灣高等法院民事判決　　　　　　　　　　　　　　九十三年度上易字第五五六號
　　上　訴　人　乙○○
　　　　　　　　甲○○○
　　　　　　　　戊○○
　　右　三　人
　　訴訟代理人　王志亮
　　兼　右三人
　　訴訟代理人　丙○○
　　被　上訴人　丁○○
　　訴訟代理人　陳萬發律師
右當事人間請求損害賠償事件，上訴人對於中華民國九十三年四月十五日臺灣桃園地
方法院九十二年度訴字第六九二號第一審判決提起上訴，本院於九十三年九月二十一
日言詞辯論終結，判決如左：
    主      文
上訴駁回。
第二審訴訟費用由上訴人乙○○負擔百分之二十二、上訴人甲○○○負擔百分之三十
五、上訴人戊○○負擔百分之二十五、上訴人丙○○負擔百分之十八。
    事實及理由
一、上訴人主張：被上訴人於民國六十五年間將坐落桃園縣平鎮市○○○段二六一地
    號土地（下稱系爭土地）建屋出售，其中原審共同原告張立中、上訴人丙○○、
    原審共同原告丁美英、上訴人乙○○、訴外人王徐秋梅、上訴人甲○○○、上訴
    人戊○○、原審共同原告林素蘭、呂李愛妹取得門牌號碼分別為桃園縣平鎮市○
    ○街三十七巷一弄一、三、五、七、九、十一、十三、十五、十七號之房屋，與
    訴外人楊廖景屘等人所有同街巷弄十九、二十一、二十三、二十五、二十七、二
    十九、三十一、三十三、三十五號之房屋對背而建，兩列房屋均坐落在系爭土地
    之上，其間留有三點六公尺寬之防火巷，防火巷內每兩戶建有化糞池一座及排水
    溝兩條以供兩列住戶各自使用，兩條排水溝中間以紅磚矮牆隔開作為中心界線，
    被上訴人與伊簽訂之房屋委建合約書中特別記載每兩戶共用一個化糞池，乃被上
    訴人對伊買受之上開房地所保證之品質。嗣桃園縣政府於八十八年間辦理土地重
    測，伊等與楊廖景屘等人就雙方所有之土地界址發生訟爭，依原法院確定判決所
    確認之界址，伊之化糞池及排水溝竟占用楊廖景屘等人之土地，楊廖景屘等人並
    已通知伊限期自行拆除無權占用部分，故伊所有之上開房地具有滅失及減少其效
    用之瑕疵，且被上訴人於訂約時故意不告知伊具有上開瑕疵，致伊受有損害。依
    債務不履行及瑕疵擔保之法律關係，被上訴人應負損害賠償責任，求為命被上訴
    人分別賠償上訴人乙○○新台幣（下同）七萬元、甲○○○十一萬元、戊○○八
    萬元、丙○○六萬元，及均自起訴狀繕本送達翌日起加計法定遲延利息之判決。
二、被上訴人則以：上訴人戊○○非房屋委建合約書之當事人，與伊無契約關係，自
    不生債務不履行之問題，上訴人戊○○向伊訴請損害賠償，即屬無據。縱認伊所
    交付之上開房地有瑕疵存在，且係故意不告知瑕疵，上訴人乙○○、甲○○○、
    丙○○對伊有債務不履行或瑕疵擔保之損害賠償請求權存在，然伊早於六十五年
    間交付上開房地，上訴人乙○○、甲○○○、丙○○遲至九十二年四月間始為本
    件之請求，其請求權均已罹於消滅時效，伊得拒絕賠償等語，資為抗辯。
三、原審判決上訴人全部敗訴，上訴人就損害賠償本金部分聲明不服提起上訴，就原
    審駁回其遲延利息請求部分則未聲明不服，並均於本院上訴聲明：(一)原判決關於
    駁回上訴人後開第二項之訴及該部分假執行之聲請暨訴訟費用之裁判均廢棄。(二)
    右廢棄部分，被上訴人應分別給付上訴人乙○○七萬元、上訴人甲○○○十一萬
    元、上訴人丙○○六萬元、上訴人戊○○八萬元。被上訴人則於本院答辯聲明：
    駁回上訴人之上訴。
四、上訴人主張被上訴人於六十五年間將系爭土地建屋出售，其中上訴人四人與原審
    共同原告張立中、丁美英、林素蘭、呂李愛妹及訴外人王徐秋梅買得之門牌號碼
    桃園縣平鎮市○○街三十七巷一弄一、三、五、七、九、十一、十三、十五、十
    七號房屋，與楊廖景屘等人所有同街巷弄十九、二十一、二十三、二十五、二十
    七、二十九、三十一、三十三、三十五號之房屋對背而建，兩列房屋均坐落在系
    爭土地上，其間留有三點六公尺寬之防火巷，防火巷內兩列房屋後面每兩戶分別
    建有化糞池一座及排水溝兩條以供兩列住戶各自使用，兩條排水溝中間則以紅磚
    矮牆隔開作為中心界線。嗣桃園縣政府於八十八年間辦理土地重測時，上訴人等
    與楊廖景屘等人就雙方所有之土地界址發生訟爭，依原法院九十年度簡上字第二
    ０三號民事確定判決所確認之界址，上訴人所有之化糞池及排水溝占用楊廖景屘
    等人所有土地之事實，業據其提出原法院九十年度簡上字第二０三號民事判決（
    見原審卷第十一至二一頁）、地界關係位置現狀圖（見原審卷第三四頁）、占用
    土地面積統計表（見原審卷第三五頁）為證，復經原審依職權調取上開民事卷宗
    核閱屬實。又土地所有權人劉滿珍已寄發存證信函通知上訴人丙○○自行拆除無
    權占用部分，上訴人乙○○、甲○○○、戊○○就占用土地部分已分別向各土地
    所有權人價購等情，亦據上訴人提出中壢十四支郵局第０００八二號存證信函（
    見原審卷第七四頁）、桃園縣平鎮市調解委員會調解書（見原審卷第九四、九五
    、九六頁）為證，並為被上訴人所不爭執，自堪信上訴人主張此部分事實為真正
    。惟上訴人主張依被上訴人與伊簽訂之系爭委建合約書記載每兩戶共用一個化糞
    池，並有排水設備，為被上訴人對伊買受之上開房地所保證之品質，然實際上化
    糞池、排水溝卻興建在他人土地上，系爭房地具有滅失及減少其效用之瑕疵，被
    上訴人應負債務不履行及瑕疵擔保之損害賠償責任，且該項損害賠償請求權之消
    滅時效尚未完成等情，則為被上訴人所否認，並以前開情詞置辯。是以本件兩造
    爭執之重點厥為：(一)上訴人戊○○與被上訴人有無契約關係？得否依債務不履行
    或瑕疵擔保之法律關係請求被上訴人負損害賠償責任？(二)上訴人乙○○、甲○○
    ○、丙○○對被上訴人之損害賠償請求權有無罹於消滅時效？茲分述於後：
  (一)上訴人戊○○與被上訴人無契約關係存在，不得依債務不履行或瑕疵擔保之法律
    關係請求被上訴人負損害賠償責任：
　　１上訴人戊○○主張伊以母親即訴外人詹桂榮名義訂約，並非二手轉讓，伊握有
      契約書，與被上訴人間具有直接委建及買賣契約關係等語。惟依上訴人提出之
      莊敬住宅委建合約書載明：「立工程契約書委託人詹桂榮（以下簡稱甲方）茲
      因甲方願就座落桃園縣平鎮鄉○○○段二六一號土地，約定由鄧坦賢、丁○○
      （以下簡稱乙方）代為建造貳層住宅壹戶，經雙方同意簽訂本契約條款如后：
      」等語（見本院卷第二六頁），合約書末尾之「立合約書人甲方（委建人）」
      亦由詹桂榮簽名蓋章（見本院卷第三０頁），其上均無戊○○之簽名或蓋章；
      參以上訴人提出之土地買賣所有權移轉契約書（見本院卷第三一頁），其中「
      承買人」亦係記載詹桂榮，且有詹桂榮蓋章，並非戊○○；再參酌戊○○之訴
      訟代理人於原審自承：「戊○○是以他母親的名義買受，他母親再過戶給戊○
      ○」（見原審卷第五八頁）、「戊○○是以他母親的名義向被告（即被上訴人
      ）購買」（見原審卷第一０五頁）等語，可見確為戊○○之母親詹桂榮與被上
      訴人簽訂系爭委建合約書，再將系爭房地所有權移轉予戊○○，殆無疑義。詹
      桂榮雖為戊○○之母親，惟二人在法律上為不同之人格，詹桂榮所為法律行為
      不當然及於戊○○，且系爭委建合約書簽訂時，戊○○與詹桂榮間並無繼承之
      事實，是上訴人戊○○主張其與詹桂榮為母子關係，系爭委建合約書正本為其
      所持有，與被上訴人間有委建或買賣契約關係，顯非可取。準此，上訴人戊○
      ○與被上訴人間既無委建或買賣契約關係存在，非為契約之當事人，則其基於
      買賣契約瑕疵擔保及債務不履行之法律關係請求被上訴人負損害賠償責任，自
      屬乏據。
    ２上訴人戊○○另主張被上訴人係系爭房地之原始出賣人，其為上開房地之所有
      權人，得依民法第二百九十四條債權讓與之規定，行使與上訴人乙○○、甲○
      ○○、丙○○對被上訴人之相同權利等語。惟按債權之讓與與一般不動產所有
      權之買賣契約不同，前者依民法第二百九十四條第一項規定，係指債權人將其
      債權讓與於第三人，因債權人與第三人訂立債權讓與契約而發生效力，又依民
      法第二百九十七條第一項前段規定，債權之讓與，非經讓與人或受讓人通知債
      務人，對於債務人不生效力；後者依民法第三百四十五條第一項規定，係指當
      事人約定一方移轉財產權於他方，他方支付價金之契約，又依同法第三百七十
      三條前段規定，買賣標的物之利益及危險，自交付時起，均由買受人承受負擔
      ，故出賣人將買賣標的物所有權移轉，並交付與買受人時，買受人基於所有權
      人之地位即得對該買賣標的物行使權利，並同時負擔應盡之義務，與單純的債
      權讓與截然不相同。本件上訴人戊○○現為上開房地之所有權人事實，為兩造
      所不爭執，其雖使用系爭房地多年，惟係基與前手間之不動產所有權之買賣契
      約關係，而取得系爭房地所有權，並非債權讓與之法律關係。上訴人戊○○既
      未能舉證證明受讓詹桂榮就系爭委建合約書之債權，其主張基於債權讓與之法
      律關係，得主張關於系爭委建合約書之權利云云，亦不足取。
  (二)上訴人乙○○、甲○○○、丙○○對被上訴人之瑕疵擔保請求權及損害賠償請求
    權已罹於消滅時效：
　　１上訴人乙○○、甲○○○、丙○○主張與被上訴人間有委建及買賣契約關係事
      實，為被上訴人所自認（見原審卷第一六五、一六六頁），並有上訴人提出之
      莊敬住宅委建合約書（見原審卷第二二至三三頁）、土地買賣所有權移轉契約
      書（見原審卷第一三八至一四０頁）在卷可按，自堪信為真實。依系爭委建合
      約書之約定，被上訴人對上訴人負有興建水電衛生設備及排水溝，每兩戶共用
      一座化糞池之義務，而上訴人所有之系爭房地之化糞池及排水溝占用楊廖景屘
      等人土地，且被占用之土地所有權人劉滿珍已寄發存證信函通知上訴人丙○○
      自行拆除占用部分之建物，上訴人乙○○、甲○○○就化糞池、排水溝占用土
      地部分已分別向各土地所有權人價購，顯見系爭房屋之化糞池、排水溝因占用
      他人土地，如未價購恐有遭拆除之虞，將致系爭房屋之效用減少，是系爭房地
      顯具有瑕疵，倘又符合民法第三百六十條之規定，依債務不履行及瑕疵擔保之
      法律關係，上訴人自有損害賠償請求權。
    ２按請求權，因十五年間不行使而消滅；消滅時效，自請求權可行使時起算。以
      不行為為目的之請求權，自為行為時起算，民法第一百二十五條前段、第一百
      二十八條分別定有明文。所謂請求權可行使時，乃指權利人得行使請求權之狀
      態而言。至於義務人實際上能否為給付，則非所問，最高法院六十三年台上字
      第一八八五號判例意旨亦可參照。詳言之，所謂請求權可行使時，係指行使請
      求權在法律上無障礙時而言。請求權人因疾病、權利人不在、權利存在之不知
      或其他事實上障礙，不能行使請求權者，時效之進行，不因此而受影響（最高
      法院八十四年度台上字第二五四二號判決意旨參照）。
    ３查系爭房屋坐落之土地係分別於六十五年十月二十七日、六十五年九月二十一
      日、六十五年十月二十七日移轉登記予上訴人丙○○、乙○○、甲○○○之事
      實，為兩造所不爭執，並有土地登記謄本附於原法院九十年度簡上字第二０三
      號卷內可憑，且經原審調閱該民事卷宗核對無誤，而上訴人丙○○、甲○○○
      分別於六十五年八月二十四日、六十五年九月五日與被上訴人簽訂系爭委建合
      約書，並各別於六十九年十二月二十二日、六十六年五月二十日繳交最後一期
      款項予被上訴人，有上開莊敬住宅委建合約書二份在卷可稽，依一般買賣不動
      產之慣例，在交清所有買賣價款之前，出賣人即會將買賣之標的物先行交付與
      買受人使用，上訴人乙○○部分雖未能提出委建合約書或買賣契約以供法院參
      酌，然參以上開房屋所坐落之土地移轉登記予上訴人乙○○之日期早於移轉予
      上訴人丙○○、甲○○○，是被上訴人至遲於六十九年十二月二十三日前已將
      系爭房地交付上訴人乙○○、甲○○○、丙○○使用，亦堪認定。依民法第三
      百七十三條規定，上訴人乙○○、甲○○○、丙○○在被上訴人交屋後即對各
      自所有之系爭房地享有使用、收益之權限。而上訴人自承：在整地時被上訴人
      就已經將化糞池做好，在上訴人買房子時就已經有化糞池，大概是六十五年間
      等語（見原審卷第一０六頁），參以被上訴人就系爭土地係於六十五年一月二
      十七日申請分割出二六一之一至二六一之三一地號土地，同年二月五日辦妥分
      割登記，嗣於同年三月十五日後始分別轉讓與楊廖景屘等人，再於六十五年八
      月二十日申請分割出同段二六一之三二至二六一之四八地號土地，同年八月二
      十一日辦妥分割登記，嗣再轉讓予上訴人等人，且於系爭土地分割後方在土地
      上建屋，並賣與上訴人乙○○、甲○○○、丙○○，而上訴人等人與楊廖景屘
      等人所有之土地係以當初複丈分割圖等資料確認界線之事實，有原法院九十年
      度簡上字第二０三號民事判決可稽（見原審卷第十六頁），可見上訴人乙○○
      、甲○○○、丙○○所有房屋之化糞池、排水溝在建造完成時即已占用楊廖景
      屘等人之土地，而屬於簽約後、交屋前已存在之瑕疵，故上訴人乙○○、甲○
      ○○、丙○○在被上訴人將上開房地交付時，即得對被上訴人行使有關瑕疵擔
      保或債務不履行之損害賠償請求權，客觀上並無法律上障礙，依上開說明，自
      應於此時點開始起算上開損害賠償請求權之時效期間。
    ４上訴人雖主張：依系爭委建合約書第八條約定：「為申請建築執照，土地分割
      登記過戶等事宜，甲方（即上訴人）應留存本工程專用印章由乙方（即被上訴
      人）保管辦理有關手續，於手續完成時退還」，系爭房屋建造當時之土地複丈
      、分割、登記過戶等手續均為被上訴人申請辦理，未邀買受人參與，上訴人不
      知有瑕疵存在。且系爭房地當時即已銀貨兩訖，兩造互不相欠，已無所謂債權
      問題，既無債權存在，何來時效問題？有生被上訴人應負系爭房地之瑕疵擔保
      責任而已，在系爭房地之瑕疵未顯現前，伊無任何理由向被上訴人求償，而處
      在一種無行為階段，迨至八十八年間桃園縣政府辦理土地重測後，始發現伊之
      化糞池及排水溝占用楊廖景屘等人之土地而出現重大瑕疵，方新增債務不履行
      損害賠償事件，故應自八十八年起算消滅時效，並應適用第一百二十八條後段
      「以不行為為目的之請求權，自為行為時起算」之規定，始合法理，本件請求
      未罹於消滅時效等語。惟本件化糞池、排水溝占用楊廖景屘之土地，乃系爭房
      屋委建後交付予上訴人前即存在，雖至八十八年重測時，上訴人均不知該瑕疵
      之存在，然此乃上訴人主觀上何時知悉個人事實上障礙事由，尚不能阻止時效
      之進行，且本件純係上訴人不知該損害賠償請求權之存在，核與民法第一百二
      十八條後段「以不行為為目的之請求權，自為行為時起算」之規定有所不同，
      上訴人主張應自其八十八年發現瑕疵後，起算時效云云，委無足取。
    ５本件上訴人乙○○、甲○○○、丙○○遲至九十二年四月十五日方依債務不履
      行及瑕疵擔保之法律關係向被上訴人請求損害賠償，此有民事起訴狀上所蓋原
      法院之收狀章在卷足憑（見原審卷第五頁），距兩造於六十九年十二月二十三
      日完成交屋之日期已逾二十二年以上，故上訴人乙○○、甲○○○、丙○○對
      被上訴人之損害賠償請求權均已罹於消滅時效。準此，被上訴人以上訴人之請
      求權罹於時效消滅為抗辯，拒絕對上訴人乙○○、甲○○○、丙○○為損害賠
      償之給付，於法自屬有據。
五、綜上所述，被上訴人抗辯其與上訴人戊○○間無債權債務關係，上訴人乙○○、
    甲○○○、丙○○對其損害賠償請求權已罹於消滅時效，尚屬可信。從而，上訴
    人主張本於債務不履行及瑕疵擔保之法律關係，請求被上訴人分別給付上訴人乙
    ○○七萬元、上訴人甲○○○十一萬元、上訴人戊○○八萬元、上訴人丙○○六
    萬元，為無理由，不應准許。原審為上訴人敗訴之判決，及駁回其假執行之聲請
    ，並無不合。上訴意旨指摘原判決此部分不當，求予廢棄改判，為無理由，應予
    駁回。
六、本件事實已明，兩造其餘攻擊防禦方法與舉證，經本院逐一審酌後，認與本判決
    之結果無礙，爰不逐一論述，附予敘明。
七、據上論結，本件上訴為無理由，依民事訴訟法第四百四十九條第一項、第七十八
    條、第八十五條第一項但書，判決如主文。
中　　　華　　　民　　　國　　九十三　　年　　　十　　　月　　  五  　　日
                              民事第十二庭
                                  審判長法　官　阮　富　枝
                                        法　官　黃　豐　澤
                                        法　官　林　麗　玲
正本係照原本作成。
不得上訴。
中　　　華　　　民　　　國　　九十三　　年　　　十　　　月　　　六　　　日
　　　　　　　　　　　　　　　　　　　　書記官　鄭　淑　昀
